【裁判字號】    89,上更(二),351
【裁判日期】    890608
【裁判案由】    侵占
【裁判全文】
臺灣高等法院刑事判決                        八十九年度上更(二)字第三五一號
    上  訴  人  臺灣基隆地方法院檢察署檢察官
    被      告  乙○○
右上訴人，因侵占案件，不服台灣基隆地方法院，八十四年度訴字第三六二號，中華
民國八十五年五月三十日第一審判決（起訴案號：台灣基隆地方法院檢察署八十四年
度偵續字第一二號）提起上訴，判決後由最高法院第二次發回更審，本院判決如左：
    主  文
原判決撤銷。
乙○○意圖為自己不法之所有，而侵占對於業務上所持有之物，處有期徒刑捌月，減
為有期徒刑肆月。緩刑參年。
    事  實
一、乙○○與丁○○、陳信用、甲○○等人於民國（下同）七十七年五月間，共同出
    資合夥經營船舶修繕工程之業務，並約定以丁○○原申請登記之大成船舶工程行
    （以下簡稱大成行）名義對外營業，乙○○負責合夥事業資金保管、僱用工人及
    支出工資業務，同年五、六月間渠等以大成行名義向華龍港灣工程打撈股份有限
    公司（以下簡稱華龍公司）承攬華龍十七、十八、六六號船舶修繕，於同年八月
    左右完工，華龍公司並通知大成行領取工程款，乙○○於斯時代表合夥事業之大
    成行向華龍公司取得新台幣（下同）十四萬八千八百元之款項後，明知該筆款項
    係渠等合夥人全體公同共有之物，竟意圖為自己不法之所有，將其中二萬八千八
    百元據為己有，而侵占對於業務上所持有之物。
二、案經丁○○訴請臺灣基隆地方法院檢察署檢察官偵查起訴。
    理  由
壹、訊據被告乙○○固坦承有向華龍公司取得十四萬八千八百元，但矢口否認有侵占
    犯行，辯稱：伊係將其中六萬元作為退夥之股金，將其中六萬元給甲○○充還股
    本，另三萬元則交付丙○○充仲介費云云。惟查，被告自檢察官偵查迄今，均坦
    承有向華龍公司取得十四萬八千八百元之款項，核與證人甲○○在檢察官偵查中
    所供：丁○○在七十七年合夥期間寫了一張便條紙給乙○○，叫李至華龍打撈公
    司去收拖船一一九號工程款，李邀我與他同往，我們收了約十五萬元等語（見八
    十四年度偵字第五０號卷第九十一頁）相符，此部分被告之自白自屬可信。復查
    ，證人甲○○在原法院調查中又證稱：平常帳目由乙○○作的云云（見原審卷第
    一二七頁背面）。即被告在檢察官偵查中亦坦承：股金分十份共三十萬元，是我
    保管，工人我請工資我付等語（見八十四年度偵字第五０號卷第九十二頁）；在
    本院審理中仍供陳：我是作油漆、清潔，我是保管錢買材料云云（見本院八十九
    年五月二十五日審理筆錄）；則被告負責大成船舶工程行之帳目及保管股金，本
    案向華龍公司取得之十四萬八千八百元係被告業務上所持有之物，已可認定。再
    查，證人甲○○雖曾於檢察官偵查中供證：我跟李各取回股金六萬元，剩下三萬
    元就給介紹人介紹費云云（見八十四年度偵字第五０號卷第九十一頁）。然該證
    人在其後檢察官在於八十四年八月二十二日訊問中已改稱：他（指被告）交給仲
    介工作之工程師丙○○這是李（茂樹）自己說的，實際有無支付，我不知道等語
    （見八十四年度偵續字第十二號卷第三十頁）；在本院調查仍為同樣之供述（見
    本院八十九年五月十六日訊問筆錄）。而證人丙○○在原審及本院調查中均堅決
    否認有收取被告交付之介紹費三萬元（見原審卷第二十十一頁，本院八十九年五
    月十六日訊問筆錄）。況且，本案被告於七十七年間投資大成船舶工程行，承作
    船舶外殼修繕工程，其投資金額僅有六萬元，成包一十餘萬元之工程，是否即須
    付出高達三萬元之仲介費用，本有可疑；而被告又始終未能提出交付仲介費之相
    關證據以供本院查證，所辯：另三萬元則交付丙○○充仲介費云云，自不足採。
    被告有侵占退還股金以外二萬八千八百元之事實，事證明確，其犯行已可認定。
貳、核被告乙○○所為係犯刑法第三百三十六條第二項之業務侵占罪。
參、原審未及詳查，遽為無罪之諭知，尚有未洽。公訴人之上訴意旨執以指摘原判決
    不當，為有理由，應由本院將原判決撤銷改判。爰審酌被告犯罪之動機在謀取錢
    財，其手段平和，侵占之金額雖僅為二萬八千八百元，但事後迄未賠償被害人，
    及犯罪後仍飾詞卸責之態度等一切情狀，量處有期徒刑八月。又，被告犯罪時間
    在七十九年十月三十一日以前，合於減刑之規定，爰依該條例第二條第一項第二
    款第三目、第八條規定，減其宣告刑二分之一如主文第二項所示。
肆、另查，被告前雖曾犯罪，受有期徒刑之宣告，但執行完畢後五年內未曾受有期徒
    刑以上刑之宣告，有臺灣高等法院檢察署刑案紀錄簡覆表一紙附在原審卷第六十
    六頁可參。又此次其因一時失慎而誤觸刑章，犯罪所得金額僅二萬八千八百元，
    惡性並非極為重大，經此論罪科刑當知警惕，信無再犯之虞，本院認以暫不執行
    其宣告刑為適當，爰併宣告緩刑三年以啟自新。
伍、
  一公訴意旨另以：被告乙○○與丁○○、陳信用、甲○○等人於七十七年五月間，
    共同出資合夥經營船舶修繕工程之業務，並約定以丁○○原申請登記之大成行名
    義對外營業，乙○○負責合夥事業資金保管、僱用工人及支出工資業務，同年五
    、六月間渠等以大成行名義向華龍公司承攬華龍十七、十八、六六號船舶修繕，
    於同年八月左右完工，華龍公司並通知大成行領取工程款，乙○○於斯時代表合
    夥事業之大成行向華龍公司取得十五萬元（確實金額應為十四萬八千八百元）款
    項後，明知該筆款項係渠等合夥人全體公同共有之物，竟意圖為自己不法之所有
    ，又將其中十二萬元（扣除前侵占二萬八千八百元）加以侵占，即將其中六萬元
    據為己有，餘退還另一股東甲○○股本六萬元，因認被告乙○○此部分亦涉犯刑
    法第三百三十六條第二項之業務侵占罪嫌云云。
  二公訴人認被告涉嫌業務上侵占罪，無非係以被告承認收取該約十五萬元，除退回
    伊本人及甲○○之股本各六萬元外，另交付丙○○三萬元為仲介費，然合夥尚未
    結束，有七十八年四月二十八日股東陳信用所制作之收支明細表可稽，而且丙○○亦否認收受該三萬元，又既未拆夥亦未經清算程序，則合夥財產應為全體合夥
    人所公同共有，被告收取合夥事業之款項，自不得擅自處分，詎被告竟擅自分配
    ，顯有侵占意圖等情為其主要之論據。惟訊之被告乙○○堅決否認有侵占犯行，
    辯稱：該約十五萬元係伊向丁○○稱不要合夥時，丁○○開單子交伊去向華龍公
    司取款，以作為退夥金等語。
  三按犯罪事實應依證據認定之，無證據不得推定其犯罪事實，刑事訴訟法第一百五
    十四條定有明文。經查：
    (一)雖被告陳稱：告訴人開便條紙交給伊及甲○○向華龍公司領取工程款約十五萬
      元或十四萬八千八百元，證人即合夥人甲○○之供詞亦同。惟華龍公司承辦人
      員程麗珠卻於偵查中供稱：七十七年帳冊我有從五月找到十二月份，但沒有找
      到請款資料云云（見偵字第五０號卷一一三頁）。另該公司職員邱宜貞亦結證
      稱：因事隔太久，有關資料都找不到等語（見本院上訴卷五十一頁）。而該公
      司復原審函亦表示「七十七年間並無該案工程請款資料」（見原審卷四十八頁
      ）及於本院更審前函查，其覆函意旨相同（附於本院卷更審前八十七年一月十
      四日報到單前）。又，該公司出納趙人儀亦結證：表示不知道，經手太多，記
      不清，但領錢必簽收云云（見本院更審前八十六年十二月二十六日訊問筆錄）
      ，惟稽之前揭證人證詞及函覆意旨所示，並無任何關於被告請款之資料或簽收
      憑據，故被告向華龍公司請款之數額，據其與證人甲○○之供詞為約十五萬元
      （確實數字據供稱為十四萬八千八百元），堪以採信。並無告訴人所指之十八
      萬餘元或九十六萬餘元，先予明。
    (二)復查，被告與告訴人丁○○及陳信用、甲○○四人於七十七年五月間合夥經營
      船舶修繕工程，由告訴人及陳信用各出資九萬元，被告與甲○○各出資六萬元
      ，合計三十萬元，做為工資及材料費。由告訴人負責承包船舶修繕工程並收款
      ，股金及現金、帳冊由被告保管，被告並為油漆工，甲○○為木工，另合夥人
      陳信用未實際參與合夥之經營，業據證人即合夥人甲○○供明在卷（見偵字第
      五０號卷九十頁），並為告訴人及被告所不否認之事實。被告既保管股金及現
      金，已如前述，而收款係由告訴人負責，何以告訴人要立據交由被告及甲○○
      一同向華龍公司收取工程款十五萬元，乃為本案關鍵之所在。證人甲○○證稱
      ：因為告訴人向華龍公司領了二十萬元，卻向渠等表示只領十五萬元，我們發
      現丁○○不老實，我們要求退款（退夥），丁○○才寫一張字條，讓我們到華
      龍公司去領錢，領了十四萬多元（見本院前審卷三十四頁）。其於偵訊中供稱
      ：告訴人原係我們老板，我們合股沒有店名，即用丁○○之大成船舶工程行為
      店名，股金由乙○○保管，生意由告訴人承攬，工程款亦由丁○○收取，七十
      七年間告訴人寫了一張便條紙，叫乙○○至華龍公司去收工程款，乙○○邀我
      一同前往，我們收了約十五萬元，合夥期間共修五條船，告訴人收回不是沒有
      報帳就是少報，乙○○以股金發工資及買材料，用完後要拆夥，告訴人就叫我
      們去向華龍收錢，我和乙○○各取回股金六萬元，剩下三萬元就給介紹人介紹
      費，其餘四條船的錢都是告訴人自己去處理，陳信用從未出面過，都交由告訴
      人處理（見偵字第五０號卷第九十至九十二頁）。告訴人雖否認已拆夥，亦不
      承認有帳目不清之情事，然其亦承認：向華龍公司借二十萬元，只報十五萬元
      ，惟稱五萬元是要留下當稅金，又告訴人亦供承做了五條船，有二條小船是乙○○及甲○○去修理給工資及材料費，有三條船與公司有訂約，華龍公司三條
      船修好後，就各做各的（見偵字第五０號卷第九十二頁至九十三頁）。以及「
      丁○○中風以前我們就拆夥了」（見同上卷六十頁反面），又甲○○於原審則
      稱：告訴人請款數額少報，我們知道後，我與乙○○至告訴人家表示不與他合
      夥，告訴人說不合夥就拆了，寫了一張字條叫我們至華龍收錢，以還我們母錢
      （即股本之意）（見原審卷第三十二頁）。再證人陳信用於本院調查時亦供稱
      ：我有出資，告訴人尚欠我五、六百萬元之債務，是告訴人詐騙我，告訴人至
      今尚未與我結算（見本院前審卷八十五年十一月八日訊問筆錄）。而告訴人亦
      於偵查中數度表示「修華龍公司十七、十八及六十六號三條船，以後我就沒跟
      他們做了（意即拆夥）」（見偵字第五０號卷十三頁反面）及「乙○○因帳目
      不清就不歡而散」（同卷九十二頁正面），「陳信用股份給伊，時間是在七十
      八年在我們拆股後。」（同上卷九十三頁），又「我是下高雄修華龍公司一一
      六號船，該船全部是我一人做，因他們不做，我們就拆夥了。....」（同上卷
      一一四頁反面）以及「對乙○○所說『因為尚有一條順興的船錢沒收，所以我
      就將我收的錢分了。....』他所說我絕不反對，因為當時我身體不好，乙○○
      一大早來我家吵吵鬧鬧，說我要到高雄去了，他們的錢怎麼收，所以我寫了一
      張便條紙向華龍公司收錢。」（同上偵查卷一二０頁）。參以證人甲○○稱：
      「因合夥未訂立書面契約，拆夥也沒有訂約」（同上偵查卷九十一頁反面）及
      「告訴人有同意我們拆夥」（偵續卷二十九頁反面）。足見被告及證人甲○○
      所述告訴人帳目不清，彼等要求拆夥，且經告訴人同意拆夥一事，確屬非虛。
      告訴人始同意立據由被告與甲○○向華龍公司收取工程款約十五萬元，用以償
      還出資股金及其他支出，即有所據。
    (三)又查，被告及證人甲○○各有出資六萬元，此為告訴人所是認，被告退還甲○○六萬元，及取回自己出資之六萬元，應無何不法所有之意圖。被告此部分所
      為尚與業務侵占罪之構成要件有間。
  四此外，復查無其他積極證據足資證明被告乙○○有公訴人所指之侵占犯行，被告
    此部分之犯罪自屬不能證明。惟因公訴人認此部分與前述論罪科刑部分，同屬事
    實上之一罪，故不另為無罪之諭知，併此敘明。
據上論結，應依刑事訴訟法第三百六十九條第一項前段、第三百六十四條第一項、第
二百九十九條第一項前段，刑法第三百三十六條第二項、第七十四條第二款，中華民
國八十年罪犯減刑條例第二條第一項第二款第三目、第八條，罰金罰鍰提高標準條例
第一條前段，判決如主文。
本案經檢察官柯晴男到庭執行職務。
中    華    民    國    八十九    年       六       月        八        日
                          臺灣高等法院刑事第十二庭
                              審判長法  官  劉  景  星
                                    法  官  陳  志  洋
                                    法  官  陳  博  志
右正本證明與原本無異。
如不服本判決應於收受送達後十日內向本院提出上訴書狀，其未敘述上訴之理由者並
得於提起上訴後十日內向本院補提理由書（均須按他造當事人之人數附繕本）。
                                    書記官  鄭  兆  璋
中    華    民    國    八十九    年       六       月        九        日
附錄：本判決論罪科刑法條全文
刑法第三百三十六條第二項
對於業務上所持有之物，犯前條第一項之罪者，處六月以上五年以下有期徒刑，得併
科三千元以下罰金。


司法院資訊處製作；財團法人民間司法改革基金會備份。
